【裁判字號】    92,上訴,878
【裁判日期】    920722
【裁判案由】    違反臺灣地區與大陸地區人民關係條例等
【裁判全文】
臺灣高等法院高雄分院刑事判決                    九十二年度上訴字第八七八號
    上  訴  人
    即  被  告  甲○○
                乙○○
右上訴人因違反臺灣地區與大陸地區人民關係條例案件，不服臺灣高雄地方法院九十
二年度易字第一七七號中華民國九十二年三月十八日第一審判決（起訴案號：臺灣高
雄地方法院檢察署九十一年度偵字第二三五號），提起上訴，本院判決如左：
    主  文
上訴駁回。
    事  實
一、甲○○與大陸籍女子乙○○係夫妻關係，二人明知不得使大陸地區人民非法進入
    台灣地區，且黃天惠與大陸地區人民汪玉梅並無結婚之真意，竟約以新台幣（下
    同）十萬元作為代價，邀有重度肢障之黃天惠與大陸地區女子辦理假結婚，以假
    結婚之方法使該女子得以配偶身分申請來臺探親，以合法掩飾非法，得以順利進
    入臺灣地區。於黃天惠首肯後，甲○○即先行交付黃天惠五千元以供辦理證照等
    費用，二人乃與黃天惠共同基於使大陸地區人民非法進入台灣地區之犯意聯絡（
    黃天惠部分已經原審判決確定），於民國九十年五月十一日，經由甲○○之安排
    ，推由乙○○陪同黃天惠至大陸地區福建省福州市與假結婚對象即大陸女子汪玉
    梅認識後，乙○○並交付黃天惠人民幣二千元供作零用金，黃天惠乃於九十年七
    月十二日與同具行使使公務員登載不實犯意聯絡之汪玉梅（汪玉梅部分未經起訴
    ），在中國大陸福建省福州市辦理虛偽公證結婚之登記手續，取得該市公證處核
    發之（二一）榕公證內民字第五三六號結婚公證書後返回臺灣地區，並由
    甲○○前往接機，當場甲○○再交付一萬元予黃天惠作為酬庸。嗣於九十年七月
    二十四日以上開不實結婚公證書，取得財團法人海峽交流基金會（九）南核字
    第四三五五號證明後，甲○○、乙○○、黃天惠及汪玉梅均明知該結婚因欠缺
    真意而為無效婚姻，竟仍於同年月二十五日，共同基於明知為不實之事項，而使
    公務員登載於職務上所載公文書及行使之概括犯意聯絡，推由黃天惠與甲○○二
    人持上開結婚證明書及財團法人海峽基金會證明書，向其戶籍所在之高雄市苓雅
    區戶政事務所辦理結婚登記，仍填具汪玉梅為黃天惠配偶之「結婚登記申請書」
    ，據以申請辦理結婚之戶籍登記，致使承辦戶籍登記之公務員將此不實之事項登
    載於其職務上所掌之戶籍登記簿公文書，並據以核發領得黃天惠配偶欄已登載為
    汪玉梅之不實戶籍謄本及國民身分證。又至高雄市政府警察局苓雅分局福德二路
    派出所填具欠缺結婚真意而為無效婚姻之「大陸地區人民進入臺灣地區保證書」
    ，致使承辦之員警將渠等明知為不實之夫妻關係事項登載於上開保證書之簽註意
    見欄上，均足以生損害於戶政機關及警察機關對於結婚登記及戶籍資料管理之正
    確性。再由甲○○與黃天惠共同委由不知情之代辦人員洪崇發（再委由李獨芳）
    佯以申請配偶汪玉梅來臺探親為名，欲使大陸地區人民汪玉梅非法進入臺灣地區
    ，而於同年七月二十六日檢具「大陸地區人民進入臺灣地區旅行證申請書」、「
    大陸地區人民進入臺灣地區保證書」「財團法人海峽交流基金會證明書」及前述
    結婚公證書、戶籍謄本等文件，據以向內政部警政署入出境管理局（下稱入出境
    管理局）行使，以配偶來臺探親為由申請大陸女子汪玉梅入境，經入出境管理局
    該管公務員於職務上所掌之申請書審核欄上登載黃天惠與汪玉梅結婚，准許發給
    汪玉梅中華民國臺灣地區旅行證一本，以此方式欲使大陸地區女子汪玉梅非法進
    入臺灣地區，足以生損害於入出境管理局對於大陸地區人民入境臺灣管理之正確
    性。嗣因甲○○未將人頭費之尾款八萬五千元支付予黃天惠，且要黃天惠負擔汪
    玉梅來台後之生活費用，黃天惠深感不妥，遂於九十年十一月二十一日十四時許
    ，向屏東縣警察局屏東分局自首後，始循線查獲上情，汪玉梅並因而於過境香港
    欲入境臺灣時，遭入出境管理局拒絕而未進入臺灣地區。
二、案經屏東縣警察局移送臺灣屏東地方法院檢察署呈請臺灣高等法院檢察署移轉臺
    灣高雄地方法院檢察署檢察官偵查起訴。
    理  由
一、訊據上訴人即被告甲○○固不否認有於右揭時地介紹大陸女子汪玉梅與被告黃天
    惠結婚，並陪同被告黃天惠辦理戶籍登記，及委由不知情之代辦人員向內政部入
    出境管理局以探親方式申辦大陸人民汪玉梅入境臺灣等手續，汪玉梅並於過境香
    港欲入境臺灣時遭入出境管理局拒絕，及上訴人即被告乙○○亦坦承有與被告黃
    天惠一同前往大陸等事實不諱，惟均矢口否認有何使公務員登載不實及違反臺灣
    地區與大陸地區人民關係條例等犯行，被告甲○○辯稱：「與黃天惠交情普通，
    是黃天惠想要結婚，主動提議要我介紹大陸女子汪玉梅給他認識，黃天惠在大陸
    的一切開支均是由汪玉梅支付，手上有一封汪玉梅寄至旅行社要轉交給黃天惠的
    信，因找不到黃天惠，旅行社的人就將信連同信封委託我，要我轉交給黃天惠，
    我沒有給他一萬元，更不可能答應給他八萬五千元」云云；被告乙○○則以：「
    是配偶甲○○要我於返回大陸時，順道帶黃天惠過去，之前不認識汪玉梅，是黃
    天惠認識之後，才透過黃天惠認識的，是他們自己去辦公證，不知黃天惠與汪玉
    梅有假結婚之情形，人民幣二千元是黃天惠向我借的，他辦喜酒，一起請我而已
    ，本案實與我無關」云云。
二、惟查，右揭事實迭據原審共同被告黃天惠於警偵訊中供述甚詳，並核與卷附之大
    陸女子汪玉梅於九十年十一月十四日致黃天惠航空信函中，陳明「我和你是做假
    的，我把你當作大哥一樣看待」等語相符，復有高雄市苓雅區戶政事務所九十一
    年三月一日高市苓戶字第一二二號函附被告黃天惠與汪玉梅之結婚登記申請書
    、海基會證明書、結婚公證書、結婚證書、戶籍謄本、黃天惠國民身分證、身心
    障礙手冊、戶籍謄本影本各乙紙，內政部警政署入出境管理局九十二年一月二十
    三日境信昌字第九二三三一六號函附大陸地區人民汪玉梅進入臺灣地區旅
    行證申請書、大陸地區人民進入臺灣地區保證書、委託書及出入境紀錄等影本各
    乙份附卷可稽。此外，受理黃天惠自首之警員邱裕仁亦到庭證稱「黃天惠到屏東
    分局表示是假結婚案件，由我製作筆錄，其自首原因是其尾款沒有收到，且被告
    不好找到，發覺被人騙，才來自首」等語（見本院卷第三九頁）。因此，共犯黃
    天惠之自白核與事實相符，自可為不利被告甲○○及乙○○之認定。雖被告二人
    仍以前開情詞置辯，惟苟若被告黃天惠與大陸女子汪玉梅確有結婚之真意，並已
    於九十年七月十二日在大陸公證結婚，衡情豈有在結婚近半年之久後，卻對其配
    偶黃天惠在臺灣之地址仍不知悉，致其於九十年十二月十七日所書寫欲寄予黃天
    惠之信函，仍須透過旅行社代轉始能與黃天惠聯絡之理，顯與常情有違，堪認黃
    天惠與汪玉梅確無結婚之真意，亦無夫妻之實甚明。再者，黃天惠至大陸地區時
    ，被告甲○○並未陪同前往，則黃天惠若未在被告乙○○之帶領下，又如何得以
    認識該大陸女子，並與之在大陸地區辦理結婚公證等相關事宜，顯見被告乙○○
    不但知情，甚且參與分擔本件犯行，至為明灼。此外，被告甲○○自承與黃天惠
    交情普通，卻為其婚事先借五千元辦理證照，又陪同黃天惠協助辦理各項證件，
    另主動拿一萬元給黃天惠（見本院卷第五七頁），被告乙○○亦自承在大陸地區
    借人民幣二千元給黃天惠，且黃天惠去大陸之機票是由其夫甲○○提供，在大陸
    二個多月之食宿均由汪玉梅提供（見同上及警詢筆錄），又證人即三星旅行社職
    員李獨芳亦到庭證稱「當時是甲○○直接到旅行社找我辦理入台證等事宜」等語
    （見本院卷第四十頁），足以佐證被告二人知情且參與本件犯行之程度。綜上所
    述，被告二人所辯，要屬飾卸之詞，殊不足採，本件事證已臻明確，渠等犯行堪
    予認定。
三、按臺灣地區與大陸地區人民關係條例第十五條第一款規定，不得使大陸地區人民
    非法進入臺灣地區，被告甲○○、乙○○與黃天惠等三人以假結婚方式，欲讓大
    陸地區人民汪玉梅得以探親名義申請入境臺灣，入境方式及手續形式上雖均合法
    ，惟實質上形同以非法手段使大陸地區人民進入臺灣，與前揭使大陸地區人民非
    法進入臺灣地區規定相符（最高法院九十年度台上字第三一八號判決參照）；
    次按戶籍登記簿、大陸地區人民進入台灣地區旅行證申請書、保證書等文件，分
    別為戶政機關、警察局及入出境管理局之公務員職務上所掌之公文書，該管公務
    員對於戶籍登記申請及申請保證事項並無實質審查權限，而黃天惠與汪玉梅既無
    結婚之真意，竟與被告甲○○、乙○○共同謀議，在被告甲○○之陪同下，由被
    告黃天惠持上開結婚公證書、海基會證明書等文件申辦結婚登記及填具大陸地區
    人民進入臺灣地區保證書，使該管公務員將此不實事項登載於戶籍登記簿及該保
    證書上，並持上開記載不實之大陸地區人民進入台灣地區保證書，向內政部警政
    署入出境管理局申請大陸地區人民汪玉梅以探親名義進入臺灣地區。核被告甲○
    ○、乙○○所為，係違反臺灣地區與大陸地區人民關係條例第十五條第一款規定
    而犯有同法第七十九條第一項、第三項之非法使大陸地區人民進入臺灣地區未遂
    罪、刑法第二百十六條、第二百十四條之行使使公務員登載不實公文書罪。被告
    甲○○、乙○○使公務員登載不實之低度行為，應為行使之高度行為吸收，不另
    論罪。又渠等利用不知情之洪崇發再委由李獨芳代為向入出境管理局辦理汪玉梅
    入境手續之犯行，係屬間接正犯。再被告甲○○、乙○○與黃天惠、汪玉梅就明
    知為不實之事項而使公務員登載於職務上所載公文書而後行使之犯行，四人間有
    犯意聯絡及行為分擔，均為共同正犯。又被告二人與黃天惠就共同使大陸地區女
    子汪玉梅非法進入臺灣地區之犯行，三人間有犯意聯絡及行為分擔，亦為共同正
    犯。被告二人先後行使使公務員登載不實公文書之犯行，時間緊接，方法相同，
    且觸犯構成要件相同之罪名，顯係基於概括之犯意反覆為之，為連續犯，應依法
    以一罪論。又渠等所為上開行使使公務員登載不實文書罪及使大陸地區人民非法
    進入臺灣地區罪二罪間，有方法與目的之牽連關係，應從一較重之使大陸地區人
    民非法進入臺灣地區未遂罪處斷。被告二人與黃天惠共同使大陸地區女子汪玉梅
    非法進入臺灣地區未遂，依刑法第二十六條前段之規定減輕其刑。公訴意旨雖未
    論及被告使高雄市政府警察局苓雅分局福德二路派出所公務員登載不實及使大陸
    地區人民非法進人臺灣地區未遂罪之犯行起訴，然此行使公務員登載不實文書犯
    行與已起訴部分有連續犯之裁判上一罪關係，而使大陸地區人民非法進入臺灣地
    區部分與已起訴部分亦有牽連犯之裁判上一罪之關係，依審判不可分原則，均為
    起訴效力所及，本院自得一併審究，附此敘明。
四、被告二人犯罪事證既明，原審適用臺灣地區與大陸地區人民關係條例第七十九條
    第一項、第三項（贅引同條例第十五條第一款），刑法第十一條前段、第二十八
    條、第五十六條（原判決漏引，應予補正）、第二百十四條、第二百十六條、第
    五十五條、第四十一條第一項前段、第二十六條前段、第七十四條第一款，罰金
    罰鍰提高標準條例第一條前段、第二條規定，並審酌被告二人明知未經許可，不
    得使大陸地區人民非法進入臺灣地區，竟仍以身試法，欲使大陸人民非法入境臺
    灣，損及警政、戶政機關及入出境管理局對於戶籍、入出境管理之正確性，及念
    渠等雖否認犯行，然態度尚佳，且該大陸女子已遭入出境管理局拒絕入境等一切
    情狀，分別量處有期徒刑三月，並各諭知易科罰金之折算標準。又查被告乙○○
    前未曾受有期徒刑以上之宣告，被告甲○○於七十七年間雖因偽造文書案件經原
    審法院判處有期徒刑二月，緩刑二年確定，惟於緩刑期內未再犯有期徒刑以上之
    罪，是其所宣告之刑已失其效力，有臺灣高等法院被告全國前案紀錄表及臺灣高
    雄地方法院檢察署刑案資料查註紀錄表在卷可稽，被告二人因一時思慮未周，致
    罹刑章，被告翁春金尚有與前夫所生之一女晏莉那待撫育，及被告甲○○年歲已
    高，且患有高血壓、白血球過高等病症，有福州市台江區人民法院民事調解書、
    高雄市立民生醫院診斷證明書各一紙在卷可稽，被告二人經此偵審程序及科刑之
    宣告後，當知所警惕而無再犯之虞，本院因認暫不執行其刑為適當，併予宣告緩
    刑二年，以啟自新。其認事用法均無違誤，量刑亦稱妥適。被告二人上訴意旨，
    猶否認犯罪，指摘原判決不當，為無理由，應予駁回。
據上論結，應依刑事訴訟法第三百六十八條，判決如主文。
本案經檢察官劉文水到庭執行職務。
中     華      民       國     九十二     年     七     月    二十二    日
                              臺灣高等法院高雄分院刑事第三庭
                                  審判長法官  周賢銳
                                        法官  謝宏宗
                                        法官  黃建榮
右正本證明與原本無異。
如不服本判決應於收受本判決後十日內向本院提出上訴書狀，其未述上訴理由者，
並得於提起上訴後十日內向本院補提理由書狀（均須按他造當事人之人數附繕本)「
切勿逕送上級法院」。
                                      書記官  鄭翠芬
中     華      民       國     九十二     年     七     月    二十二    日
附錄本判決論罪科刑法條
臺灣地區與大陸地區人民關係條例第七十九條：
違反第十五條第一款規定者，處五年以下有期徒刑、拘役或科或併科新台幣五十萬元
以下罰金。
以犯前項之罪為常業者，處一年以上七年以下有期徒刑，得併科新台幣一百萬元以下
罰金。
第一項之未遂犯罰之。
刑法第二百一十四條：
明知為不實之事項，而使公務員登載於職務上所掌之公文書，足以生損害於公眾或他
人者，處三年以下有期徒刑、拘役或五百元以下罰金。
刑法第二百十六條：
行使第二百十條至第二百十五條之文書者，依偽造、變造文書或登載不實事項或使登
載不實事項之規定處斷。


司法院資訊處製作；財團法人民間司法改革基金會備份。
